臺灣高雄地方法院刑事判決　　　　　　 100年度易字第1287號
公　訴　人　臺灣高雄地方法院檢察署檢察官
被　　　告　林筳婷
選任辯護人　劉嵐律師
　　　　　　吳幸怡律師
上列被告因詐欺案件，經檢察官提起公訴（100年度偵字第15526
號），本院判決如下：
    主  文
林筳婷幫助犯詐欺取財罪，處拘役伍拾日，如易科罰金，以新臺
幣壹仟元折算壹日。緩刑貳年，並應於本判決確定日起貳個月內
向公庫支付新臺幣貳萬元。
    事  實
一、林筳婷（原名林佳婷）明知提供金融帳戶予他人使用，可能
    為真實姓名年籍不詳之詐欺集團所利用，作為欺騙社會大眾
    以取財並逃避查緝之工具，竟仍基於縱有詐欺集團不詳成員
    持其金融帳戶作為詐欺取財之犯罪工具，亦不違背其本意之
    幫助犯意，於民國99年9 月間某日至同年12月2 日14時前該
    段期間內之某時許，在不詳地點，將其向中華郵政股份有限
    公司阿蓮郵局所申設帳號00000000000000號（下稱阿蓮郵局
    帳戶）之存摺、提款卡及密碼，均提供予姓名年籍不詳之詐
    欺集團份子使用。嗣該詐欺集團成員取得前開帳戶後，即基
    於意圖為自己不法所有之詐欺取財犯意，於同年12月2 日14
    時許，撥打電話予呂碧，佯稱係其友人蔡佩珊急需借錢云云
    ，致呂碧陷於錯誤，於同日16時許匯款新台幣（下同）5 萬
    元至前揭阿蓮郵局帳戶內，後該筆款項因遭圈存凍結故未被
    提領一空。嗣因呂碧察覺有異，乃報警處理，始循線查悉上
    情。
二、案經高雄市政府警察局湖內分局移送臺灣高雄地方法院檢察
    署檢察官偵查起訴。
    理  由
壹、證據能力部分：
    按被告以外之人於審判外之言詞或書面陳述，除法律有規定
    者外，不得作為證據；又被告以外之人於審判外之陳述，經
    當事人於審判程序同意作為證據，法院審酌該言詞陳述或書
    面陳述作成時之情況，認為適當者，亦得為證據；當事人、
    代理人或辯護人於法院調查證據時，知有第159 條第1 項不
    得為證據之情形，而未於言詞辯論終結前聲明異議者，視為
    有前項之同意，刑事訴訟法第159 條第1 項、第159 條之5
    分別定有明文。查本判決後開引用具有傳聞證據性質之證據
    資料，業經公訴人、被告林筳婷、辯護人於準備程序不爭執
    作為證據使用（見院一卷第22頁、院二卷第15頁），亦未於
    言詞辯論終結前聲明異議，本院審酌上開證據作成時之情況
    ，並無違法取證或其他瑕疵，且與本案待證事項具關聯性，
    認為以之作為證據為適當，自得作為證據。
貳、實體部分：
一、訊據被告固坦承阿蓮郵局帳戶係伊所有並予使用等事實，惟
    矢口否認有何幫助詐欺之犯行，辯稱：伊將密碼記載於存摺
    後頁，於99年11月底至台中遊玩時，不慎遺失該帳戶之存摺
    、提款卡，並未將帳戶交付予詐騙集團；又伊指定該帳戶作
    為就讀學校即東方技術學院退款時之預定帳戶，仍有使用該
    帳戶之需要，主觀上並無幫助詐欺犯意；況伊係主動報案云
    云。經查：
  (一)該阿蓮郵局帳戶係被告所有並予使用，被害人呂碧確於前揭
    時、地遭詐騙集團不詳成員以電話聯繫方式施以詐術，因而
    陷於錯誤，匯款5 萬元至該帳戶，嗣該款項因遭圈存凍結，
    未被提領一空等節，業據被害人於警詢中指述綦詳（見他卷
    第5、6頁），且有相關郵政匯款收執單（見他卷第14頁）、
    中華郵政股份有限公司鳳山分局100 年1 月3 日鳳營字第09
    90005401號函暨隨函檢附之開戶資料、最近交易資料（見他
    卷第7 至12頁）、該公司100 年8 月18日儲字第1000146792
    號函暨隨函檢附之帳戶交易明細資料（見院一卷第33至35頁
    ）及相關被害人報案紀錄（見他卷第15頁至第18頁）各1 份
    在卷可稽，且被告亦坦認該帳戶係伊所有並予以使用等語明
    確（見他卷第2 頁反面），此部分之事實，堪以認定。
  (二)被告雖辯以前詞。惟查：被告自承伊至台中遊玩當時並未發
    現存摺、提款卡遺失，伊直至欲到郵局改名時，始發現存摺
    及提款卡不見等語明確（見院二卷第56頁），苟如被告所辯
    ，伊係隨身攜帶阿蓮郵局帳戶存摺及提款卡，則凡被告行經
    之處，均可能為遺失該存摺及提款卡之地點，況證人陳文家
    於本院審理時亦證稱伊不清楚被告至台中遊玩時有無遺失物
    品，係事後（即99年12月14日）經由被告告知，伊始知悉被
    告之阿蓮郵局帳戶之存摺、提款卡業已遺失等詞（見院二卷
    第44至47頁），是以，自無從確認遺失之時地即如其所辯係
    於99年11月底在台中遺失。又辯護意旨雖復認被告至台中遊
    玩時，曾至人潮洶湧之逢甲夜市，該處竊賊較猖狂，被告係
    於該時地遺失阿蓮郵局帳戶存摺及提款卡等語，惟此均屬推
    測之語，並無何等證據足以佐之，況酌以被告供陳伊係帶3
    本存摺（含第一商業銀行股份有限公司【下稱一銀】存摺及
    阿蓮郵局帳戶存摺，見偵卷第7 頁），伊將平日有使用之一
    銀提款卡放於皮夾，較少使用之阿蓮郵局帳戶存摺則置於包
    包（見院二卷第54頁），一銀之存摺及提款卡並無遺失（偵
    卷第7 頁）等語，苟如辯護意旨所言，被告至台中遊玩時遭
    遇竊賊，則竊賊當以多置有現金之皮夾為主要之下手目標，
    何以捨此不為，反竊取存摺等物品？又既謂遺失阿蓮郵局帳
    戶存摺，何以僅被告鮮少使用之阿蓮郵局帳戶存摺遺失，同
    置於一處之一銀存摺則未有遺失之理？凡此種種，均顯違常
    情。再證人陳文家復證述被告去辦理更名時，僅告訴伊該阿
    蓮郵局帳戶被列為警示帳戶，並未言及該帳戶遺失等語（見
    院二卷第48頁），亦徵被告辯以阿蓮郵局帳戶存摺、提款卡
    係遺失云云，當非屬實。次查，阿蓮郵局帳戶於99年4 月15
    日匯入款項後，即無其他正常交易款項匯入之紀錄，又該帳
    戶於同年5 月27日經被告提領1 千元後，僅餘80元（不加計
    利息部分），被告嗣即無使用過該帳戶提款卡，此有前開卷
    附帳戶交易明細資料1 份可證，且經被告自承在卷（見院二
    卷第53頁），足見阿蓮郵局帳戶自同年5 月27日起，已非被
    告經常使用之帳戶，且幾無餘額可供提領，衡情論理，被告
    當無隨身攜帶該帳戶存摺及提款卡出門之必要。又被告復供
    承伊較少以臨櫃取款之方式自阿蓮郵局帳戶提領款項，多由
    伊母幫伊自該帳戶提款等語（見院二卷第52頁），故應以被
    告之母較有實際使用該帳戶存摺之需求，何以該帳戶存摺未
    由被告之母保管以便於進行提款事宜，反交由自身已持有該
    帳戶提款卡之被告隨身攜帶？此亦與常情不符。至被告雖猶
    辯以伊在等學校退費、有時要匯款云云，惟東方技術學院是
    否已退款至該帳戶內，及匯款手續之進行等事宜，均可透過
    利用提款卡，並輔以現今各金融機構多處設置之自動櫃員機
    ，即可便利地查詢款項或進行操作，亦無隨身攜帶存摺之必
    要，況被告亦自陳伊幾乎是用提款卡至便利超商內所設置之
    自動提款機進行提款等語（見院二卷第53頁），顯見被告對
    於持用提款卡進行交易之使用方式當為熟悉，其慣用之交易
    方式核與前述情理相符。從而，被告實無隨身攜帶存摺之必
    要。再者，被告於警詢時即供陳伊使用之帳號密碼皆是2585
    13等語（見他卷第2 頁反面），且阿蓮郵局帳戶於96年間至
    99年5 月27日止，仍有相關現金存款、提款等交易紀錄，有
    前開卷附帳戶交易明細資料1 份可查，又酌以被告供承阿蓮
    郵局帳戶係小時候伊之母親為伊申設等語（見警卷第2 頁反
    面，院二卷第52頁），足見被告於事發前3 年均仍曾使用該
    帳戶，且該帳戶係其長期持有，被告對於阿蓮郵局帳戶之密
    碼實知之甚稔，當無為免遺忘或混淆，而需將密碼記載於存
    摺後頁之必要。前述諸情，均益徵被告上揭所辯，係臨訟卸
    責之詞，尚難採信。又查，阿蓮郵局帳戶於99年12月2 日遭
    列為警示帳戶，有前開卷附帳戶交易明細資料1 份可查，而
    被告係於同年月20日至湖內分局製作警詢筆錄，此經證人證
    述明確（見院二卷第45頁），且有卷附調查筆錄1 份（見他
    卷第2 頁正面）可證，復衡以被告自承伊於存摺遺失後並未
    報案或申請止付，伊直到欲至郵局申請更名時，始發現存摺
    不見（見院二卷第54頁），斯時經由郵局人員之告知，而知
    悉阿蓮郵局帳戶已被列為警示帳戶（見他卷第2 頁反面、第
    3 頁正面，院二卷第53頁）等語在卷，顯見被告於主動聯絡
    警員製作警詢筆錄前，實已知悉該帳戶業遭列為警示帳戶而
    有涉及犯罪之可能，在此之前被告並無何主動報案之意，是
    被告於同年月20日至湖內分局製作警詢筆錄，當僅係出於情
    虛，而與一般於主觀上認為犯罪尚未被何人知悉，仍為主動
    報案說明之情形迥然有異，此部分之辯護意旨無可採認。綜
    上，被告提供阿蓮郵局帳戶之存摺、提款卡及密碼予詐欺集
    團成員使用，嗣該詐欺集團成員將該帳戶作為遂行詐欺取財
    之犯罪工具等節，均堪認定。
  (三)按行為人是否具有犯罪故意，應以行為時之主觀認知及意欲
    為判斷依據，倘於行為時就犯罪構成要件事實，如行為主體
    、客體、行為及結果等有所認知，仍決意為之，即有犯罪故
    意；犯罪動機既係引發行為人實行犯罪之原因，存在於犯罪
    行為之前，自非犯罪故意之要素（最高法院99年度台上字第
    2964號判決意旨參照）。則刑法幫助詐欺取財罪，如行為人
    於行為時主觀上已認知被害人將因遭詐欺而發生交付財物之
    結果，仍實現該行為，無論其動機為何，均應認有幫助詐欺
    取財之故意。次按金融帳戶係個人理財之工具，一般人向金
    融機構申請開立帳戶，並無任何法令限制，只須提出身分證
    、印章即可辦理開戶申請，此為眾所週知之事實，苟見他人
    不自己申請開立帳戶而蒐集不特定人之帳戶使用，衡情，當
    知他人取得帳戶後，將利用從事與財產有關之犯罪，用以隱
    匿提領流程及防止犯罪行為人身份曝光藉此逃避查緝，況近
    年來詐欺取財之犯罪類型層出不窮，該等犯罪，多數均係利
    用人頭帳戶作為詐騙所得款項之出入帳戶，並經媒體廣為披
    載，復多在金融機構、提款機旁載明此節。查本件被告之教
    育程度係高職畢業，現正就讀大學中，此經被告供承在卷（
    見院二卷第56頁），依其智識程度及生活經驗，對此當無不
    知之理，竟仍將阿蓮郵局帳戶提供予他人使用，足認被告主
    觀上已預見阿蓮郵局帳戶將遭他人用於財產犯罪，縱他人持
    該帳戶作為詐欺取財之犯罪工具，亦不違背其本意，具有幫
    助他人詐欺取財之犯意甚明。至辯護意旨雖猶執被告指定將
    阿蓮郵局帳戶作為東方技術學院退款時之預定帳戶，並提出
    個人（被告）委託匯款通知書1 紙在卷為佐（見院二卷第36
    頁），辯以被告仍有使用該帳戶之需要，主觀上並無幫助詐
    欺犯意云云，惟查本案被告具有幫助詐欺取財之犯意，業如
    前述，至辯護意旨所指被告指定阿蓮郵局帳戶為退款帳戶云
    云，僅得證明該帳戶於99年9 月份間仍在被告實力支配下，
    且當時有使用該帳戶之需求，此僅涉被告犯罪動機之有無，
    尚無涉於判斷被告於犯罪行為時其主觀犯意之有無，亦不足
    以認定被告未有上開將阿蓮郵局帳戶交付予詐欺集團之行為
    ，故此部分之辯護意旨，亦難採認。
  (四)綜上所述，本件事證明確，被告前開幫助詐欺犯行，洵堪認
    定，應依法論科。
二、按刑法上之幫助犯，係對於犯罪與正犯有共同之認識，而以
    幫助之意思，對於正犯資以助力，而未參與實施犯罪之行為
    者而言（最高法院75年度台上字第1509號、84年度台上字第
    5998號、88年度台上字第1270號判決意旨參照）。查本案被
    告將其所有之阿蓮郵局帳戶及提款卡提供予詐欺集團，用以
    詐騙他人財物，顯係基於幫助他人詐欺取財之犯意，且所為
    提供帳戶及提款卡予他人之行為，亦屬該罪構成要件以外之
    行為，故核其所為，係犯刑法第30條第1 項前段、第339 條
    第1 項之幫助詐欺取財罪。被告既未實際參與詐欺犯罪，其
    所犯情節較正犯輕微，爰依刑法第30條第2 項之規定減輕其
    刑。爰審酌被告交付阿蓮郵局帳戶及提款卡予詐欺集團，其
    犯罪動機、手段均不足取，且其提供之帳戶及提款卡供詐欺
    集團使用並逃避犯罪之查緝，助長犯罪歪風，增加追緝犯罪
    及被害人尋求救濟之困難，所為實有不該，犯後否認犯行，
    難見有何悔意，惟其前無犯罪科刑紀錄，有卷附臺灣高等法
    院被告前案紀錄表1 紙可憑（見院二卷第4 頁），素行尚佳
    ，且被害人匯入阿蓮郵局帳戶之款項因遭圈存凍結，未被提
    領一空，且已圈存抵銷予被害人，業如前述，故被害人之財
    產實際上未受到侵害，本案犯罪所生之損害尚非甚鉅，再其
    智識程度為高職畢業、現為學生，另從事文書工作等生活狀
    況，此經被告陳明在卷（見院二卷第56頁），及檢察官求處
    有期徒刑6 月，衡諸被告上述犯罪情節，尚嫌過重等一切情
    狀，量處如主文所示之刑，並諭知易科罰金折算標準，以資
    懲戒。
三、另被告未曾因故意犯罪受有期徒刑以上刑之宣告，有上開卷
    附臺灣高等法院被告前案紀錄表可查，又於事發時甫滿20歲
    ，智慮尚淺，其因一時失慮，致罹刑章，信經此偵審及刑之
    宣告後，當知所警惕而無再犯之虞，再被告現仍於大學就學
    中，已如前述，本院乃認以暫不執行其刑為適當，爰予以宣
    告緩刑2 年，並命被告自本判決確定日起2 個月內向公庫支
    付2 萬元，以示警惕，用啟自新。被告如有違反上開負擔情
    節重大，足認原宣告之緩刑難收其預期效果，而有執行刑罰
    之必要者，得依刑法第75條之1 第1 項第4 款規定，撤銷其
    緩刑宣告，併此指明。
據上論斷，應依刑事訴訟法第299 條第1 項前段、刑法第30條、
第339 條第1 項、第41條第1 項前段、第74條第1 項第1 款、第
2 項第4 款，刑法施行法第1條之1，判決如主文。
本案經檢察官郭來裕到庭執行職務。
中    華    民    國   100    年    11    月    9     日
              刑事第十九庭  審判長法  官  陳志銘
                                  法  官  鄭子文
                                  法  官  林幸頎
以上正本證明與原本無異。
如不服本判決應於收受判決後10日內向本院提出上訴書狀，並應
敘述具體理由。其未敘述上訴理由者，應於上訴期間屆滿後20日
內向本院補提理由書(均須按他造當事人之人數附繕本)「切勿逕
送上級法院」。
中    華    民    國   100    年    11    月    10    日
                                  書記官  葉正昭
附錄本判決論罪法條：
中華民國刑法第339 條（普通詐欺罪）
意圖為自己或第三人不法之所有，以詐術使人將本人或第三人之
物交付者，處5 年以下有期徒刑、拘役或科或併科1 千元以下罰
金。
以前項方法得財產上不法之利益或使第三人得之者，亦同。
前二項之未遂犯罰之。